【裁判字號】    97,上訴,5409
【裁判日期】    980303
【裁判案由】    毒品危害防制條例
【裁判全文】
臺灣高等法院刑事判決                97年度上訴字第5409號
上  訴  人  臺灣基隆地方法院檢察署檢察官
被      告  丙○○
                    國民
選任辯護人  侯傑中律師
上列上訴人因被告違反毒品危害防制條例案件，不服臺灣基隆地
方法院97年度訴字第73號，中華民國97年 9月30日第一審判決（
起訴案號：臺灣基隆地方法院檢察署96年度偵字第5904號），提
起上訴，本院判決如下：
    主  文
上訴駁回。
    理  由
一、公訴意旨略以：被告丙○○明知MDMA（俗稱搖頭丸）為政府
    公告管制之第二級毒品，未經許可不得持有，竟意圖販賣，
    而於民國96年7月25日凌晨 2、3時許，在基隆市○○區○○
    街172巷16號承葳工程行內，自不詳姓名男子2人處取得第二
    級毒品MDMA共976顆（總淨重306.72公克）。嗣96年7月30日
    下午 4時40分許基隆市警察局第三分局執行搜索時，於承葳
    工程行內當場扣得上開第二級毒品MDMA，並以承葳工程行之
    股東沈春雄、余福平違反毒品危害防制條例為由移送偵辦，
    嗣經訊畢承葳工程行員工甲○○（所涉違反毒品危害防制條
    例罪嫌，另經臺灣基隆地方法院檢察署檢察官以96年度偵字
    第4117、4128、4129號為不起訴處分在案）後，依其供述循
    線調查後自動簽分偵辦，因認被告涉犯毒品危害防制條例第
    5 條第2項之意圖販賣而持有第二級毒品罪嫌云云。
二、按犯罪事實應依證據認定之，無證據不得認定犯罪事實。又
    不能證明被告犯罪者，應諭知無罪之判決，刑事訴訟法第15
    4條第2項、第301條第1項分別定有明文。再按，事實之認定
    ，應憑證據，如未能發現相當證據，或證據不足以證明，自
    不能以推測或擬制之方法，為裁判基礎；且認定不利於被告
    之事實須依積極證據，苟積極證據不足為不利於被告事實之
    認定時，即應為有利於被告之認定；另認定犯罪事實所憑之
    證據，雖不以直接證據為限，間接證據亦包括在內，然無論
    直接證據或間接證據，其為訴訟上之證明，須於通常一般之
    人均不致有所懷疑，而得確信其為真實之程度者，始得據之
    為有罪之認定，倘其證明尚未達到此一程度，而有合理之懷
    疑存在，無從使事實審法院得有罪之確信時，即應由法院為
    諭知被告無罪之判決（最高法院40年臺上字第86號、30年上
    字第816號、76年臺上字第4986號判例參照）。
三、本件檢察官認被告涉犯意圖販賣而持有第二級毒品罪嫌，無
    非係以證人甲○○之證述及扣案之不明藥丸經內政部警政署
    刑事局鑑定結果檢出MDMA成分，共976顆（總淨重306.72公
    克）為其主要之論罪依據。
四、訊據被告固不否認於96年 7月25日夜間有至承葳工程行，並
    有叫證人甲○○將扣案之第二級毒品MDMA拿去放，惟於檢察
    官訊問、原審審理中及本院審理時均堅決否認有何意圖販賣
    而持有第二級毒品MDMA之犯行，於原審辯稱：「當天96年7
    月25日晚上12點多乙○○以0000000000打我手機0000000000
    說有事找我，叫我去承葳工程行找他，接完電話後20分鐘左
    右，我開我媽媽的車號1063-QB載李欣澧一起去承葳工程行
    ，我與李欣澧一起到承葳工程行門口按電鈴，乙○○的小弟
    甲○○出來開門，我與李欣澧就進去承葳工程行裡面吃買的
    鹹酥雞及燒烤類的東西，甲○○看過李欣澧1、2次，都是我
    帶李欣澧去的時候看見的，我到承葳工程行時，乙○○還打
    了2、3通我的手機告訴我他在路上叫我在工程行等他，甲○○在隔壁打電腦，在放電視的屋內我有看見 1位20來歲的年
    輕人，年高約160 幾公分，體重約75公斤，頭髮及肩直髮未
    染髮，我問甲○○該名年輕人是誰，甲○○說是乙○○的朋
    友來等乙○○的，我不曉得甲○○如何稱呼該名年輕人，該
    名年輕人坐在我們旁邊一起看電視，但並沒有交談，約乙○○到工程行前 1個小時左右該名年輕人就離開了，該名年輕
    人走到甲○○打電腦的房內，該名年輕人就走了，甲○○就
    拿了 1包用牛皮紙袋有手提把的東西進來，並放在我們吃東
    西的桌上，我問甲○○那是什麼東西，甲○○說那是搖頭丸
    要寄放給乙○○的，我有打開該紙袋看，紙袋內有透明的真
    空塑膠袋，裡面裝有綠色顆狀的東西，看完後我叫甲○○拿
    去旁邊放，我們到工程行後 2個小時左右，乙○○回來，甲○○跟我們一起在看電視，乙○○回來有跟我們一起看電視
    ，我問乙○○找我什麼事，乙○○說我有欠他錢多少要還給
    他一些（我欠乙○○30幾萬），我說我工作有領到薪水再按
    月還他 1萬元，乙○○說好，約10分鐘左右，我與李欣澧要
    離開走到門口，我對乙○○說他朋友有拿 1包東西要給他，
    我叫甲○○拿去放，我就跟李欣澧走了，時間大約是26日凌
    晨 3點。當時在工程行的有我、李欣澧、甲○○、乙○○還
    有先走的那個年輕人」等語。於本院審理時則辯稱：該牛皮
    紙袋是甲○○與綽號「石頭」之人一起走出去後，甲○○再
    回來時，放在小房間的桌上，該袋搖頭丸並非伊所有。伊有
    向甲○○詢問：該包是什麼？甲○○答是「薛哥」的，林都
    稱乙○○為「薛哥」。因伊及其友人在桌子旁邊吃東西，才
    叫甲○○該該包牛皮包拿開，並沒有叫林拿到後面陽臺放等
    語。
五、經查：
（一）觀諸被告所持用之0000000000號行動電話與證人乙○○所
      持用之0000000000號行動電話之雙向通聯紀錄所示：96年
      7月25日23時42分45秒、96年7月26日0時20分08秒、96年7
      月26 日0時30分29秒（詳96年偵字第4117號偵查卷第 4頁
      、96年度偵字第5904號偵查卷第90頁），當時被告確實有
      接到證人乙○○之來電，且當時被告之基地台位置係在七
      堵區○○街，而證人乙○○之基地台位置則從基隆市○○
      路117巷35弄12- 2號2樓頂移動至基隆市○○區○○街12-
      6號10樓頂樓平台，是被告辯稱：當天晚上乙○○以00000
      00000打伊手機000000 0000說有事找伊，叫伊去承葳工程
      行找他，伊到承葳工程行時，乙○○還打了2、3通伊的手
      機告訴伊他在路上叫伊在工程行等他等語，尚非無據。
（二）證人李欣澧於96年12月21日檢察官偵訊時雖證述：「（問
      ：你有無去過承葳工程行？）承葳在哪裏？」、「（問：
      承葳工程行在基隆市○○區○○街172巷16號）沒有」、
      「（問：丙○○曾否找過你一起到承葳工程行吃東西？）
      沒有，承葳工程行在哪裏我都不知道」等語（詳5904號偵
      卷第66-67 頁），顯與證人甲○○於96年11月23日偵訊時
      所稱：「（問：李欣澧有無到過承葳工程行？）有，他也
      去找丙○○」（詳4117號偵卷第141頁）；於原審97年6月
      19日審理時證述「（問：你是否認識李欣澧？）認識，也
      是小時候就認識，他與被告是同校的同學，跟我姐姐也是
      同學，是否同班我不清楚」、「（問：李欣澧有無去過承
      葳工程行？）有，去過2、3次，他都自己來公司，都是找
      被告聊天」、「我記得告叫我把那包白色東西拿去放那天
      ，李欣澧也有來找被告聊天，所以李欣澧確實有來過承葳
      工程行」（詳原審97年6月19日審理筆錄第7-8頁）相左；
      亦與證人乙○○於原審97年6月19日審理時之證述「（你
      是否認識李欣澧？平常是否有聯絡？）認識，我們是住在
      同一社區，認識時間比較長，但比較少聯絡，只有在社區
      遇到會打招呼、聊天，他會去承葳工程行找丙○○聊天，
      我有遇過他，但幾次我不記得」、「（問：本案發生後，
      你是否記得有與李欣澧聯絡過？）李欣澧在收到開庭通知
      時，有到工程行跟我碰面，丙○○在案發當天晚上在工程
      行我們在討論的時候，有跟我說拿那包東西的那天李欣澧
      有在，所以我就問李欣澧當天情況怎樣，他說他在看電視
      ，他不清楚，李欣澧並沒有說他要不要去地檢署作證」等
      語（詳原審97年6月19日審理筆錄第16-17頁）不符，是證
      人李欣澧於偵查中所為不知承葳工程行在哪裏，亦未曾去
      過承葳工程行之證述，顯係有所顧忌而故為與事實不符之
      虛偽陳述。
（三）本件員警係以涉毒品案持臺灣基隆地方法院核發之搜索票
      至上揭地點對受搜索人：「沈春雄」執行搜索而於該址查
      獲上揭毒品，經查，該查獲之地點基隆市○○區○○街17
      2 巷16號為承葳工程有限公司之營業處所，而該工程行之
      負責人為沈春雄，於警方查獲當時，僅沈春雄與余福平在
      場，甲○○於查獲時自稱在該工程行外面，並於查獲當晚
      約11點多自行至基隆市警察局第三分局製作警詢筆錄，證
      人即承葳工程行之員工人甲○○於96年 7月30日警詢時先
      供稱：「搖頭丸是我昨天晚上12點左右到臺北市一家名叫
      節奏酒吧喝酒時在包廂內撿到的，我也不知道是搖頭丸就
      把它帶回公司，就把它放在公司廚房後面」、「東西確實
      是我拿回來的」等語（詳4117號偵查卷第9頁）；於96年7
      月31日檢察官內勤訊問時復稱：「那也不算撿的，人家放
      在沙發上，是我拿的」等語（見4117號偵卷第28頁背面）
      ；於96年10月26日檢察官偵訊時改稱：「那不是我的，那
      是丙○○的，我之前說謊」、「我去警察局時，我不曉得
      罪會這麼重，我當時想要幫他們扛」、「警察來的前5、6
      天，有一天凌晨我去公司，丙○○已經在公司的房間看電
      視，他有帶一個斜背包，我看到他的時候，他扣案的那包
      東西就放在他身邊，他看到我，就把那包東西放在桌上，
      叫我拿去公司後面廚房的椅子下放，位置就是被警察查獲
      的位置」等語（詳4117號偵查卷第97頁背面）；於96年11
      月20日檢察官偵訊時復證稱：「（問：去找丙○○的那 2
      名男子是何時到承葳工程行？）他們大約凌晨 2點左右到
      承葳工程行，他們是到小房間找丙○○，到了凌晨 3點左
      右，丙○○叫我進去，該 2名男子在看電視，丙○○就把
      那包東西交給我，要我拿到後方放」等語（見4117號偵查
      卷第113頁背面）。是證人甲○○就扣案之第二級毒品MDM
      A 是否是被告帶至承葳工程行、被告如何叫他拿去放等節
      ，證人甲○○前後證述不一，顯有重大瑕疵，尚應調查其
      他積極證據以佐其實。嗣於原審審理時再次詰問證人甲○○，證人甲○○先於97年 6月19日審理時證稱：「（提示
      卷內被告提出之錄音譯文，譯文內容是否你與被告的對話
      ？）是」、「（問：你在錄音中有對被告說『你要叫我咬
      石頭出來喔』表示你知道這包東西是石頭拿來的，為何你
      剛說不知道是何人拿來的？）我剛才有隱瞞『石頭』這個
      人，但我只看過他 2次．．．石頭就是我剛說那兩名男子
      中的其中一人」、「（問：為何要隱瞞石頭這個人？）我
      跟石頭不熟，我怕我把他講出來，他會來找我，我會說是
      被告，是因為確實是被告叫我將那包東西拿去放的，所以
      我才說被告，因為我認識被告比較久，不擔心被告會來找
      我」等語（詳原審97年6月19日審理筆錄第5頁），繼於原
      審97年 9月18日審理時又結證稱：「（扣案之搖頭丸是否
      是石頭帶來的？）對」、「（問：為何在警詢、偵查中不
      說搖頭丸是石頭帶來工程行的？）石頭好像有被通緝，我
      當初想說跟他沒有關係，所以就沒有說」、「（問：後來
      為何改稱搖頭丸是被告的？）後來知道事情很嚴重，而且
      裡面很難關，因為我怕把石頭說出來，石頭會來找我，因
      為石頭當時是被通緝的，因為是被告叫我拿去放的，所以
      我只好說是被告的」、「（問：你剛說你一直不敢說的原
      因，是因為石頭被通緝，怕被報復，你被收押禁見，怎會
      知道石頭被通緝？）我是出來的時候才知道，我一開始就
      沒有想要把石頭講出來，後來知道他被通緝，就更不敢說
      」等語（見原審97年9月18日審理筆錄5-7頁）。是以被告
      辯稱扣案之第二級毒品MDMA並非其帶至承葳工程行乙節，
      並非全然無據，證人甲○○於警詢、檢察官偵查中所為證
      言，姑不論是否確因害怕遭綽號「石頭」之人報復而故為
      虛偽之陳述，參諸其歷次證言，不僅前後供述反覆不一，
      相互矛盾，顯有瑕疵，且就於案發後，證人乙○○找其與
      被告至承葳工程行一起討論時，證人甲○○稱被告「沈默
      一直不說話」、「被告還是不說話，被告還是一直拖」等
      情，亦與證人乙○○所證「丙○○說那是別人拿來的，要
      拿來給我，．．後來就跟丙○○爭辯，．．甲○○在旁邊
      看我們爭辯」等情（詳原審97年6月19日審理筆錄第13-14
      頁），完全不符，另就96年 7月25日夜間李欣澧究有無到
      承葳工程行亦交代不清，時而稱有，時而稱沒有，再參諸
      證人乙○○於原審97年 6月19日審理時亦已結證稱：「（
      問：你是否認識石頭？）認識，應該算是的我朋友，我常
      在承葳工程行，石頭有時會來工程行找我聊天，甲○○、
      丙○○都見過」、「石頭偶而也會電視看到很晚」等語（
      見原審97年6月19日審判筆錄第19-20頁），然證人甲○○
      除於原審審理時先稱「我只看過他2次，第1次在公司門口
      ，第 2次是在公司裡面，是來找被告」等語（詳原審卷97
      年 6月19日審判筆錄第5頁），後稱「石頭來的時候，1次
      是被告開門的，另 1次我忘記是誰叫我開門的，石頭進來
      後就直接進入小房間，石頭來的 1次是我拿東西去放的那
      次，另 1次小房間內也是很多人。石頭來的那兩次，乙○○應該不在」等語（見原審97年 6月19日審理筆錄第10頁
      ），同一次審判期日，就有關綽號「石頭」之人究竟到過
      承葳工程行？到工程行幾次？其證述亦不一，證人甲○○
      是否圖迴護證人乙○○或綽號「石頭」之人而誣指扣案之
      第二級毒品MDMA是被告帶至承葳工程行，誠屬可能。再查
      ，本件查獲上揭毒品之地點為承葳工程有限公司之營業處
      所，該工程行之負責人為沈春雄，而證人甲○○係該工程
      行之員工，於檢察官偵查時證人甲○○猶被當庭逮捕，增
      列為被告，另在承葳工程行內所查扣之夾鏈袋、電子磅秤
      等物，業據證人甲○○證述，是其用來分裝龍魚藥粉所用
      【詳後（四）所述】，而夾鏈袋上之指紋，經內政部警政
      署刑事警察局以指紋特徵點比對法鑑定結果，確實與證人
      甲○○之左拇指指紋相符，有鑑驗書在卷可稽，是證人甲○○先後於警詢、檢察官偵查中之供述證詞，多所避重就
      輕及故為隱匿，顯為圖卸己之刑責且又為圖迴護上揭第二
      級毒品MDMA共976 顆真正所有人之舉。另證人乙○○所使
      用之保持捷車輛，於警方搜索當時，係停放於上揭工程行
      內，此為證人乙○○所是認（見本院審理筆錄第9、10頁
      ），又搜索當時，係乙○○拿黑色保持捷車子的鑰匙至工
      程行的，此亦據查獲之警員即證人張學良於偵查中證述在
      卷（見96年度偵字第4117號影卷第50頁），而乙○○亦坦
      承其持有上揭工程行之鑰匙（見同日筆錄第9頁），對照
      本件被告而言，證人甲○○、乙○○與該工程行之關連反
      較為密切，另綽號「石頭」之人，雖年籍不詳，但據證人
      乙○○、甲○○、被告等人均供稱確有其人，且證人甲○○證稱伊交保後才知包牛皮紙袋之毒品係綽號「石頭」之
      人帶至工程行。據伊所知那東西是別人拿進來的。查獲前
      數日，被告是叫伊把該包東西拿到後面放等語（見本院審
      理筆錄第3、6頁）。於同日又另稱：（問：你為何會把那
      包扣案毒品放在工程行後陽台？）因為被告丙○○要伊拿
      去後陽台。（問：被告為何要你把這包毒品拿去放？）因
      為那時伊在工程行內作打掃，當天他們進入工程行是伊幫
      忙開門讓他們進來，他們就進入小房間內，小房間內有丙○○和另外兩位朋友在裡面看電視，後來龔要伊進去房間
      ，將那包東西放到後陽台堆放雜物的地方。（問：這白色
      紙袋何人拿來？）伊不知道，伊進入房間就看到放在桌上
      。他們在房內聊天，伊在外面，伊進入房間就看到那包東
      西放在桌上。（問：放在工程行後陽台的那個點，是被告
      要你拿去那裡放？）是被告叫伊拿去那裡放。（問：他有
      無告訴你拿到後陽台要如何放？）沒有等語（見本院審理
      筆錄第3、5頁），然證人甲○○上述證詞，就有關綽號「
      石頭」之人究竟有無到過承葳工程行？該包牛皮紙袋係何
      人攜至工程行？被告當時有無明確指示該該包毒品放置何
      處？各節，前後證述並不一致，自難以其前後不一、具有
      重大瑕疵之警詢、檢察官偵查中證言作為不利被告之唯一
      論罪依據。又扣案之第二級毒品MDMA共976顆（總淨重
      306.7 2公克），價值數十萬元，若係屬被告所有之物，
      當會詳予指示藏放地點或為必要處置，而查獲之工程行內
      就有一保險箱，則被告豈會輕率為上述指示，事後又未取
      走該包毒品，將該價值不斐之毒品放置於出入複雜之處，
      且隨意放置與雜物為伍達五日以上，是證人甲○○之上揭
      證詞，尚不適於作為上揭毒品係被告所有之認定依據。
（四）再佐以原審於徵得被告同意後，函請法務部調查局為被告
      施以測謊鑑定，經法務部調查局以控制問題法、混合問題
      法為被告測謊結果「丙○○稱(1)其未將系爭扣案之MDMA帶
      至承葳工程行；(2)當時李欣澧曾與其至承葳工程行；上述
      問題經測試無情緒波動之反應，研判未說謊」，有法務部
      調查局97年3月28日調科壹字第09700117980號測謊報告書
      在卷可按。是被告辯稱扣案之之MDMA非其帶至承葳工程行
      ，且其於96年 7月25日晚上是與證人李欣澧一起至承葳工
      程行乙節，尚堪採信。
（五）末按販賣毒品行為，固不以販入之後復行賣出為要件，只
      要以營利為目的，將毒品販入或賣出，有一於此，其犯罪
      即為完成，僅於意圖營利而販入以外之其他原因而持有毒
      品後，另行起意販售，而尚未著手於販售之情形，始有意
      圖販賣而持有毒品罪之適用（最高法院90年度台上字第77
      82號裁判參照）。然查基隆市警察局第三分局警員於96年
      7月30日下午4時40分許持臺灣基隆地方法院核發之搜索票
      ，在基隆市○○街172 巷16號承葳工程行實施搜索時，除
      所查扣之第二級毒品MDMA共976顆（總淨重306.72公克）
      業經被告否認為其持有，且經送內政部警政署刑事警察局
      進行指紋鑑定，鑑定結果認因指紋特點不足，無法比對，
      有內政部警政署刑事警察局96年12月6日刑鑑字第0960183
      433號函在卷可考（詳96年度偵字第4117號偵查卷第154頁
      ）外，另在承葳工程行內所查扣之夾鏈袋、電子磅秤等物
      ，業據證人甲○○證述，是其用來分裝龍魚藥粉所用（詳
      4117號偵查卷第 9頁背面），而夾鏈袋上之指紋，經內政
      部警政署刑事警察局以指紋特徵點比對法鑑定結果，確實
      與證人甲○○之左拇指指紋相符，有上開鑑驗書在卷可稽
      ，是前述夾鏈袋、電子磅秤均無從證明與本件所起訴意圖
      販賣而持有事實有何證據關連性，顯然亦無從據以補強證
      人甲○○於警、偵訊所為不利於被告之證述，仍不足為不
      利被告之認定。
（六）檢察官上訴略以：證人甲○○對於扣案之搖頭丸究係何人
      帶至承葳工程行之經過前後證述不一，且相互矛盾，迄審
      判中被告提出與甲○○之對話錄音時，甲○○始說搖頭丸
      係綽號「石頭」之人帶至承葳工程行的，惟其於偵查中未
      曾提及，不合常理？究有無綽號「石頭」之人需予詳查。
      又證人李欣澧於96年7月25日案發當天有無與被告一起至
      承葳工程行，前後證述亦不一，仍有調查必要。另被告辯
      稱扣案之搖頭丸係綽號「石頭」之人帶至承葳工程行要交
      給乙○○的，則實情如何自有訊問證人乙○○詳加調查之
      必要，並與綽號「石頭」之人、證人甲○○、證人李欣澧
      等人交互詰問及對質之必要，此部分原審疏未調查，有未
      盡調查之情等語，指摘原判決不當。
（七）綜上各情所述，公訴意旨固認被告有意圖販賣而持有第二
      級毒品MDMA之犯罪嫌疑，然經本院調查結果，及依現存事
      證顯示，上揭第二級毒品，並非在被告客觀實力支配之下
      為警查獲，本件除證人甲○○之前述證詞外，並無其他間
      接證據以佐其實，查獲時在場之沈春雄、余福平亦均否認
      為渠所有，另涉嫌在查獲前於上揭毒品最初出現在該工程
      行時在場之人除被告之外，尚有綽號「石頭」之人、甲○○、乙○○、李欣澧等人，證人甲○○、乙○○與被告三
      人均互相推諉，證人李欣澧甚至否認到過該工程行，是本
      件檢察官所舉之上揭證據，其證明程度仍無法使本院達於
      可排除合理之懷疑而形成被告有罪之法律上確信之程度。
      原審並已就其心證上理由詳加闡述，敘明何以無從為有罪
      的確信，因認不能證明被告犯罪，而諭知被告無罪之判決
      ，認事用法並無不當，應予維持。檢察官猶執前詞提起上
      訴仍僅認證人甲○○證述可採云云，並未提出其他積極佐
      證以實其說，難認有理由，應予駁回。
據上論斷，應依刑事訴訟法第368條，判決如主文。
本案經檢察官吳春麗到庭執行職務。
中    華    民    國    98    年    3     月     3    日
                  刑事第七庭  審判長法  官  陳晴教
                                    法  官  楊智勝
                                    法  官  游紅桃
以上正本證明與原本無異。
如不服本判決，應於收受送達後10日內向本院提出上訴書狀，其
未敘述上訴之理由者並得於提起上訴後10日內向本院補提理由書
（均須按他造當事人之人數附繕本）「切勿逕送上級法院」。
                                    書記官  戴伯勳
中    華    民    國    98    年    3     月     3    日


司法院資訊處製作；財團法人民間司法改革基金會備份。
